【裁判字號】    94,家訴,115
【裁判日期】    950403
【裁判案由】    給付贈與稅
【裁判全文】
臺灣桃園地方法院民事判決             94年度家訴字第115號
原      告  乙○○
訴訟代理人  呂理胡律師
被      告  甲○○
訴訟代理人  陳忠輝律師
上列當事人間請求給付贈與稅事件，於民國95年03月20日辯論終
結，本院判決如下：
    主      文
被告應給付原告新臺幣貳佰貳拾貳萬肆仟肆佰陸拾伍元，及自民
國九十二年七月十二日起至清償日，按週年利率百分之五計算之
利息。
原告以新臺幣柒拾肆萬元供擔保後，得假執行。但如被告以新臺
幣貳佰貳拾貳萬肆仟肆佰陸拾伍元預供擔保後，得免為假執行。
訴訟費用（除減縮部分外）由被告負擔。
    事實及理由
一、按訴狀送達後，原告不得將原訴變更或追加他訴。但擴張或
    減縮應受判決事項之聲明者，不在此限，民事訴訟法第255
    條第1項第3款定有明文。本件原告起訴聲明被告應給付原告
    新台幣（下同）225 萬2,271 元，惟於最後言詞辯論期日減
    縮聲明為被告應給付222 萬4,465 元，前後二訴基礎事實相
    同，僅減縮應受判決事項之聲明，合於前揭法文規定，應予
    准許。
二、原告起訴主張：緣兩造之被繼承人許惷連於民國83年02月22
    日死亡，許惷連生前財產異動未申報贈與稅，經財政部台灣
    省北區國稅局核定其贈與稅在案，其贈與稅款連同利息共為
    2,252 萬2,711 元。依遺產及贈與稅法第7 條規定，贈與稅
    之納稅義務人為被繼承人許惷連，而許惷連死亡後，依民法
    第1148條規定應由其繼承人承受被繼承人財產上之一切權利
    義務。按許惷連之繼承人計有原告與被告及訴外人許詹蜜、
    許勝宗、許春生、呂許珠、詹許阿玉、陳許秋紅、許碧雲、
    許金枝等10人，依民法第1153條規定：「繼承人對於被繼承
    人之債務，負連帶責任」，繼承人相互間對被繼承人許惷連
    之債務，即應按各1/10之應繼分比例負擔之。茲因被繼承人
    許惷連應繳納贈與稅於92年07月10日屆至，原告乃於92年07
    月11日代為繳交贈與稅款及利息共2,002 萬188 元，另繼承
    人許詹蜜亦匯交應分擔款250 萬2,523 元，而消滅前揭稅款
    債務。因原告已清償前揭稅款中之2,002 萬188 元，依民法
    第281 條第1 項規定：「連帶債務人中之一人，因清償…致
    他債務人同免責任者，得向他債務人請求償還各自分擔之部
    分，並自免責時起之利息」，及民法第199 條規定提起本訴
    ，聲明被告應給付原告222 萬4,465 元，及自92年07月12日
    起算之法定遲延利息，並陳明願供擔保，請准宣告假執行。
三、被告則以：
    (一)按依遺產及贈與稅法第7 條規定：「贈與稅之納稅義務人
      為贈與人。但贈與人有左列情形之一者，以受贈人為納稅
      義務人：一、行蹤不明者。二、逾本法規定繳納期限尚未
      繳納，且在中華民國境內無財產可供執行者。依前項規定
      受贈人有二人以上者，應按受贈財產之價值比例，依本法
      規定計算之應納稅額，負納稅義務。」。
    (二)另按納稅義務人生前之欠稅，因死亡時已無財產，該公法
      上之債務是否即由繼承人繼承，有無民法第1148條及第11
      53條規定之準用？學者認為現行稅法對此並無規定，且納
      稅義務與私法上債務性質不同，在法律設明文規定前，應
      不得認為繼承人應承受被繼承人之納稅義務（見被告答辯
      狀附件1）。
    (三)又我國租稅法規並無連帶租稅債務之規定，且租稅債務與
      私法債務之性質不同，自不因民法第1153條第1 項規定繼
      承人對被繼承人之債務負連帶責任，而使繼承人連帶負責
      被繼承人之公法債務。
    (四)末按贈與人因贈與行為而喪失或減低支付能力，受贈人則
      因受贈而獲利。因受贈人以不正當方法之財產移轉行為，
      所發生之贈與稅，於贈與人死亡後，責由繼承人連帶負擔
      ，與量能課稅原則不符，且有失公平。經查，本件許惷連
      應繳之贈與稅款，依稅單記載，其中79年度受贈人為兩造
      及許勝宗、許春生四人，而此次贈與，被告受贈比例僅為
      250/1150。而80年度受贈人為原告、許勝宗、許琇雄、許
      春生、許瑞進、許瑞隆、許碧雲、許金枝、許詹蜜、楊許
      杏、呂金枝等11人，被告非受贈人，是80年度之贈與與被
      告毫不相干，故許惷連80年度贈與稅及行政救濟加計利息
      應由原告、許春生及其他受贈人負責，不應由被告負責。
    (五)縱認公法上租稅債務得依民法繼承規定而繼承，然依前揭
      遺產與贈與稅法第7 條規定，許惷連已於83年02月間過世
      ，其遺產於生前處分殆盡，無財產可供執行或不足供執行
      ，則本件贈與稅應以受贈人為納稅義務人，按受贈財產之
      價值比例，負納稅義務，俾符租稅主、客體歸屬原則。被
      告既僅79年度受贈250 萬，原告縱不被認為係納稅義務人
      ，而因繼承承擔納稅義務人許惷連之租稅法上法律地位，
      亦應僅向受贈人按其受贈財產價值比例求償，而非依民法
      連帶債務規定，請求被告平均分擔全部之贈與稅債務。
    (六)故本件原告之訴無理由，並聲明原告之訴駁回，及如受不
      利益判決，願供擔保免為假執行。
四、兩造之爭點及得心證理由：
    (一)本件贈與稅應納稅義務人為贈與人許惷連或實際受贈人？
      按依遺產及贈與稅法第7 條規定：「贈與稅之納稅義務人
      為贈與人。但贈與人有左列情形之一者，以受贈人為納稅
      義務人：一、行蹤不明者。二、逾本法規定繳納期限尚未
      繳納，且在中華民國境內無財產可供執行者。依前項規定
      受贈人有二人以上者，應按受贈財產之價值比例，依本法
      規定計算之應納稅額，負納稅義務。」。故贈與稅之納稅
      義務人為贈與人，僅於贈與人行蹤不明，或無財產可供執
      行，受贈人始為納稅義務人。被告抗辯本件贈與稅之納稅
      義務人非贈與人許惷連，即須就前揭條文但書之情形為舉
      證。然據本院調取被繼承人許惷連遺產稅核定通知書上列
      載之遺產總額為225,186,578 元，扣除死亡前三年贈與財
      產總額，亦高達27,301,135元，是本件顯無前揭條文但書
      之適用形，被繼承人許惷連生前將財產贈與他人，依前揭
      規定其本人應繳納贈與稅。
    (二)許惷連應納之贈與稅可否為許惷連遺債，由許惷連之繼承
      人概括承受？
      按民法第1148條規定：「繼承人自繼承開始時，除本法另
      有規定外，承受被繼承人財產上之一切權利義務，但權利
      義務專屬於被繼承人本身者，不在此限。」，故凡被繼承
      人所負之債務，不論係私法上之債務或公法上之債務，除
      被繼承人一身專屬之債務外，依我國學者通說見解及參酌
      日本國稅通則法第5 條之立法條例，均得為繼承之標的。
      惟繼承人得主張限定繼承或拋棄繼承，俾免以其固有財產
      清償被繼承人之債務。再者，稅捐債務於法定課稅要件事
      實實現時發生，而非於課稅處分成立時發生，故被繼承人
      死亡時，稅捐稽徵機關縱尚未對其核發課稅處分，亦不影
      響該稅捐債務之效力，此公法上之租稅債務具有財產性，
      不具一身專屬性，故關於被繼承人公法上之租稅債務，仍
      應依民法繼承編有關規定處理。經查，本件被繼承人許惷
      連曾於79年06月28日及80年06月18日將名下財產贈與他人
      ，經核定應納贈與稅款2,252 萬2,711 元，有贈與稅繳款
      書5 紙在卷可憑，並為兩造所不爭執。按依民法第1153條
      「繼承人對於被繼承人之債務負連帶責任。繼承人相互間
      對於被繼承人之債務，除另有約定外，按其應繼分比例負
      擔之。」之規定，則被繼承人許惷連應納之贈與稅公法債
      務得為遺債，由其法定繼承人負連帶清償之責，此理甚明
      。
    (三)原告繳納贈與稅後，可否依民法第280 條規定按許惷連繼
      承人之應繼分求償？
      按民法第280 條明定「連帶債務人相互間，除法律另有規
      定或契約另有訂定外，應平均分擔義務。但因債務人中之
      一人應單獨負責之事由所致之損害，及支付之費用，由該
      債務人負擔。」，同法第1153條第2 項規定繼承人相互間
      對於被繼承人之債務，按其應繼分比例負擔之，即屬法律
      另有規定之例。經查，被繼承人許惷連於83年02月22日死
      亡時，其法定繼承人為配偶許詹蜜、子女甲○○（被告）
      、乙○○（原告）、許勝宗、許春生、呂許珠、詹許阿玉
      、陳許秋紅、許碧雲、許金枝等10人，並未聲明拋棄繼承
      ，有原告提出被告不爭執之繼承系統表可參，依民法第
      1144條規定前揭繼承人對被繼承人許惷連之遺產應繼分各
      為1/10。次查，被繼承人許惷連應納之贈與稅額於84年度
      始核定為2,252 萬2,711 元，按依稅捐稽徵法第14條第1
      項規定「納稅義務人死亡，遺有財產者，其依法應繳納之
      稅捐，應由遺囑執行人、繼承人、受遺贈人或遺產管理人
      ，依法按稅捐受清償之順序，繳清稅捐後，始得分割遺產
      或交付遺贈。」，故財政部台灣省北區國稅局通知許惷連
      之繼承人繳納稅款，並限定應納期間至92年07月10日截止
      ，原告乃於同年月11日代償前揭稅款中之2,002 萬188 元
      ，另繼承人許詹蜜亦自其桃園信用合作社帳戶匯交其應分
      擔款250 萬2,523 元，總計繳交稅款2,252 萬2,711 元，
      有原告提出被告不爭執之轉帳繳款存摺節本、取款憑條等
      為證，則原告依民法第281 條第1 項規定「連帶債務人中
      之一人因清償、代物清償、提存、抵銷或混同，致他債務
      人同免責任者，得向他債務人請求償各自分擔之部分，並
      自免責時起之利息。」，按被告應負擔比例求償，並請求
      遲延利息，洵屬有據。
    (四)被告可否主張同條但書之免責事由而拒絕給付？
      被告主張原告清償被繼承人許惷連於79年06月28日、80年
      06月18日贈與財產核定之稅款中，其僅於79年度受贈財產
      250 萬元，其他財產贈與與被告毫不相干，且被繼承人許
      惷連為不識字之老翁，純係原告及許春生主導人頭多角買
      賣藉以逃漏稅，並舉查獲違章案件簽報單、訴願決定重核
      案件復查決定書為證，故依民法第280 條但書「因債務人
      中之一人應單獨負責之事由所致之損害，及支付之費用，
      由該債務人負擔。」之規定，拒絕承擔被繼承人許惷連應
      納之80年度贈與稅及行政救濟加計利息云云。然查，被告
      對被繼承人許惷連於79年06月28日、80年06月18日移轉財
      產之事實並不爭執，許惷連之財產既有移轉予他人之事實
      ，依法即須課稅，不論有無利用人頭多角買賣逃漏贈與稅
      或誠實申報，結果均為相同，又被告雖提起行政救濟以致
      未依約定時間繳納稅款，而於本稅外另加計利息，惟被繼
      承人死亡前依法應納之各項稅捐、罰鍰、罰金與未償之債
      務，得依法自遺產總額中扣除，免徵遺產稅，故被告提起
      行政救濟之結果攸關被繼承人許惷連遺產中可否減除該項
      稅捐，形式上應屬有利於全體繼承人之行為，殊不能因行
      政訴訟遭駁回之結果，而認定被告所為之行政救濟為其個
      人應負責之事由，將加計之利息責由其一人負擔，故被告
      前揭抗辯，並不可採。
五、綜上所述，兩造之被繼承人許惷連所負欠之贈與稅款，為繼
    承債務，應由繼承人負連帶清償之責，繼承人之一許詹蜜已
    繳納其應分擔之稅款，另兩造兄弟姊妹按其應繼分比例應負
    擔之稅款債務2,002 萬188 元，已由原告於92年07月11日清
    償而消滅，從而原告依民法第1153條、第280 條、第199 條
    等規定，請求被告應給付222 萬4,465 元，及自債務免責之
    時即92年07月12日起至清償日，按週年利率5%計算之利息，
    為有理由，應予准許。又兩造均陳明願供擔保，請准宣告假
    執行或免假執行，經核無均無不合，爰各酌定如主文所示擔
    保金額，併予准許。
六、兩造所為其他主張或陳述，並所提出之訴訟資料，核與本件
    判決之最終結果不生影響，爰不另為審酌，附此敘明。
七、據上論結，本件原告之訴為有理由，依民事訴訟法第78條、
    第390條第2項、第390條第2項，判決如主文。
中    華    民    國    95    年    4     月    3     日
                            家事法庭  法      官  劉雪惠
上列正本證明與原本無異
如對本判決上訴，須於收受決正本後20日內提出上訴狀。
中    華    民    國    94    年    4     月    3     日
                                      書  記  官  劉宗源


司法院資訊處製作；財團法人民間司法改革基金會備份。
